---
title: "Proyecto 2: Modelos Predictivos sobre Divorcios en Guatemala"
author: "Grupo 4: Dilary Sarahí, Sofía López, Fabian Prado, Humberto de la Cruz, Daniel Juárez"
date: "`r Sys.Date()`"
output:
  html_document:
    theme: flatly
    highlight: tango
    number_sections: true
---

**Repositorio: https://github.com/hadelacruz/Divorcios-proyecto2**

```{r setup, include=FALSE}
knitr::opts_chunk$set(echo = TRUE, warning = FALSE, message = FALSE)
options(repos = c(CRAN = "https://cloud.r-project.org"))

library(haven)
library(dplyr)
library(purrr)
library(janitor)
library(stringr)
library(knitr)
library(ggplot2)
library(gridExtra)
```

```{r carga-datos, echo=FALSE}
ruta <- "data/"
archivos <- list.files(path = ruta, pattern = "\\.sav$", full.names = TRUE)

leer_divorcios <- function(archivo) {
  datos <- read_sav(archivo) %>% janitor::clean_names()
  anio_archivo <- as.numeric(str_extract(archivo, "\\d{4}"))

  if (!"anioocu" %in% names(datos)) {
    datos <- datos %>% mutate(anioocu = anio_archivo)
  }

  if ("puehom" %in% names(datos)) {
    datos <- datos %>% mutate(pueblo_h = as.character(as_factor(puehom)))
  } else if ("pperhom" %in% names(datos)) {
    datos <- datos %>% mutate(pueblo_h = as.character(as_factor(pperhom)))
  }

  if ("puemuj" %in% names(datos)) {
    datos <- datos %>% mutate(pueblo_m = as.character(as_factor(puemuj)))
  } else if ("ppermuj" %in% names(datos)) {
    datos <- datos %>% mutate(pueblo_m = as.character(as_factor(ppermuj)))
  }

  cols_char <- c("ciuohom", "ciuomuj")
  datos[cols_char[cols_char %in% names(datos)]] <- lapply(
    datos[cols_char[cols_char %in% names(datos)]], as.character
  )

  return(datos)
}

divorcios <- map_df(archivos, leer_divorcios)

divorcios_limpio <- divorcios %>%
  mutate(
    anioocu = coalesce(anioocu, anoocu),
    pueblo_hom = case_when(
      str_detect(pueblo_h, "Ladino|Mestizo|ladino|mestizo") ~ "Ladino / Mestizo",
      str_detect(pueblo_h, "Maya|maya")                     ~ "Maya",
      str_detect(pueblo_h, "Xinka|Xinca|xinka|xinca")       ~ "Xinka",
      str_detect(pueblo_h, "Garifuna|Garífuna")              ~ "Garífuna",
      str_detect(pueblo_h, "Ignorado|ignorado")              ~ "Ignorado",
      TRUE ~ str_to_title(pueblo_h)
    ),
    pueblo_muj = case_when(
      str_detect(pueblo_m, "Ladino|Mestizo|ladino|mestizo") ~ "Ladino / Mestizo",
      str_detect(pueblo_m, "Maya|maya")                     ~ "Maya",
      str_detect(pueblo_m, "Xinka|Xinca|xinka|xinca")       ~ "Xinka",
      str_detect(pueblo_m, "Garifuna|Garífuna")              ~ "Garífuna",
      str_detect(pueblo_m, "Ignorado|ignorado")              ~ "Ignorado",
      TRUE ~ str_to_title(pueblo_m)
    ),
    edadhom = ifelse(edadhom > 100, NA, edadhom),
    edadmuj = ifelse(edadmuj > 100, NA, edadmuj)
  ) %>%
  select(-any_of(c("anoocu", "puehom", "pperhom", "puemuj", "ppermuj",
                   "pueblo_h", "pueblo_m")))

```

---

# Variable Respuesta

## Selección y Justificación

A partir del análisis exploratorio realizado sobre los registros de divorcios en Guatemala publicados por el INE, se identificaron patrones demográficos y socioeconómicos relevantes que orientan la elección de la variable respuesta. Con base en esos hallazgos, se determinó como **variable respuesta el nivel educativo del hombre** (`eschom`), una variable **cualitativa de tipo categórica ordinal**, con las siguientes categorías posibles:

- Ninguno
- Primaria
- Básico
- Diversificado
- Universitario
- Postgrado

El problema se plantea como uno de **clasificación multiclase**: dado un conjunto de características de una pareja divorciada (edad del hombre, edad de la mujer, nivel educativo de la mujer, departamento donde ocurrió el divorcio, etnia y año del evento), se busca **predecir el nivel educativo del hombre** al momento del divorcio.

## Características de la Variable

```{r descripcion-vr, echo=FALSE}
divorcios_modelo <- divorcios_limpio %>%
  mutate(eschom = as_factor(eschom),
         escmuj = as_factor(escmuj)) %>%
  filter(!is.na(edadhom), !is.na(edadmuj),
         eschom != "Ignorado", escmuj != "Ignorado") %>%
  select(eschom, escmuj, edadhom, edadmuj, depocu, pueblo_hom, anioocu)

frec_vr <- divorcios_modelo %>%
  count(eschom) %>%
  mutate(Porcentaje = round(n / sum(n) * 100, 2)) %>%
  rename(`Nivel Educativo (Hombre)` = eschom, Frecuencia = n)

kable(frec_vr,
      caption = "Distribución de la Variable Respuesta: Nivel Educativo del Hombre")
```

```{r grafico-vr, echo=FALSE}
ggplot(divorcios_modelo, aes(x = eschom, fill = eschom)) +
  geom_bar() +
  labs(
    title    = "Distribución del Nivel Educativo del Hombre (Variable Respuesta)",
    subtitle = "Registros de divorcios en Guatemala — INE",
    x        = "Nivel Educativo",
    y        = "Frecuencia"
  ) +
  theme_minimal() +
  theme(legend.position = "none",
        axis.text.x = element_text(angle = 30, hjust = 1))
```

## Justificación de la Elección

La elección de `eschom` como variable respuesta se fundamenta en los siguientes hallazgos del análisis exploratorio:

1. **Relación con la edad**: El análisis exploratorio demostró que existe una relación positiva y progresiva entre el nivel educativo y la edad al momento del divorcio, tanto para hombres como para mujeres. Esta asociación sugiere que el nivel educativo es diferenciable y predecible a partir de otras variables demográficas disponibles en el dataset.

2. **Relevancia social**: Predecir el nivel educativo dentro de un perfil de divorcio permite comprender mejor los factores socioeconómicos que diferencian a los grupos de personas divorciadas en Guatemala, con potencial utilidad para el diseño de políticas públicas en educación y familia.

3. **Disponibilidad de predictores**: El dataset cuenta con variables que teóricamente se relacionan con la escolaridad: edad de ambos cónyuges, nivel educativo de la mujer, etnia, departamento y año del evento. Esto garantiza que el modelo tenga insumos suficientes para aprender patrones.

4. **Problema no trivial**: A diferencia de otras variables del dataset —como el año o el departamento—, el nivel educativo presenta una distribución con varias categorías de peso significativo, lo que hace que el problema de clasificación sea retador y que no pueda resolverse con un modelo trivial.

5. **Variable categórica ordinal**: Al ser ordinal, el nivel educativo posee un orden inherente (Ninguno < Primaria < Básico < Diversificado < Universitario < Postgrado), lo que añade riqueza interpretativa a los modelos y permite explorar si los algoritmos capturan dicha estructura.

---

# Antecedentes

## Predicción de la estabilidad marital mediante aprendizaje automático

Uno de los antecedentes más directamente relacionados con este proyecto es el de **Mohammadinasab et al. (2023)**, titulado *"Marital Stability and Divorce Prediction Among Couples: A Machine Learning Approach"*, publicado en las memorias del *International Conference on Extreme Learning Machine* (Springer). Este estudio examinó factores significativos para predecir la estabilidad matrimonial en parejas iraníes utilizando cuatro algoritmos de aprendizaje automático: SVM, regresión logística, árbol de decisión y Random Forest. Los autores utilizaron un conjunto de datos con variables demográficas —incluyendo edad, nivel educativo y región geográfica de los cónyuges— y aplicaron ajuste de hiperparámetros a cada modelo. Tras el ajuste, SVM y Random Forest lograron una exactitud superior al 89% en la tarea de clasificación. Este trabajo es particularmente relevante porque trabaja directamente con datos de divorcios, utiliza variables demográficas comparables a las del dataset del INE de Guatemala, e incluye el nivel educativo como uno de los predictores clave del perfil matrimonial.

> Mohammadinasab, H., et al. (2023). Marital Stability and Divorce Prediction Among Couples: A Machine Learning Approach. En: *Proceedings of ELM 2021*, pp. 68–83. Springer, Cham. https://link.springer.com/chapter/10.1007/978-3-031-21678-7_7

## Predicción del prospecto de divorcio con modelos de ensamble

**Satu et al. (2022)**, en su trabajo *"Predicting Divorce Prospect Using Ensemble Learning: Support Vector Machine, Linear Model, and Neural Network"*, publicado en *PubMed Central*, propusieron un enfoque de ensamble combinando SVM, un clasificador lineal y redes neuronales (perceptrón multicapa) para predecir la probabilidad de divorcio a partir de datos de encuestas con variables socioeconómicas. Los autores aplicaron validación cruzada de 5 pliegues y evaluaron el rendimiento mediante exactitud, sensibilidad y especificidad. El modelo de perceptrón multicapa alcanzó una exactitud de 0.98, mientras que SVM también mostró desempeño competitivo. Adicionalmente, realizaron un análisis exploratorio de los datos del divorcio (*DEDA*) que identificó los principales factores causales, entre los que figuró el nivel educativo de los cónyuges. Este antecedente es relevante porque demuestra que los modelos supervisados de clasificación aplicados a datos de divorcio con variables socioeconómicas logran resultados de alta precisión cuando el preprocesamiento y el ajuste de hiperparámetros son adecuados.

> Satu, M. S., Riyad, M. M. H., & Rony, M. A. T. (2022). Predicting Divorce Prospect Using Ensemble Learning: Support Vector Machine, Linear Model, and Neural Network. *PubMed Central*. https://www.ncbi.nlm.nih.gov/pmc/articles/PMC9293523/

## Predicción del nivel educativo individual mediante aprendizaje automático

**Takkavatakarn et al. (2024)**, en el artículo *"Comparison of predicting cardiovascular disease hospitalization using individual, ZIP code-derived, and machine learning model-predicted educational attainment in New York City"*, publicado en *PLOS ONE*, abordaron el problema de predecir el nivel educativo individual a partir de variables sociodemográficas rutinarias (género, grupo étnico, edad y ubicación geográfica). Aunque el contexto principal del estudio es de salud pública, el componente central del trabajo consistió en entrenar modelos de aprendizaje automático para clasificar el nivel educativo de cada persona como variable intermedia. Los modelos de ML lograron una concordancia del 67% con el nivel educativo real reportado, frente al 47% obtenido mediante estimación por zona geográfica. Este antecedente demuestra que predecir el nivel educativo a partir de variables demográficas —como se propone en este proyecto— es un problema abordable con técnicas de aprendizaje automático y que variables como la edad y la etnia aportan información predictiva relevante.

> Takkavatakarn, K., Dai, Y., Wen, H. H., Kauffman, J., Charney, A., Coca, S. G., Nadkarni, G. N., & Chan, L. (2024). Comparison of predicting cardiovascular disease hospitalization using individual, ZIP code-derived, and machine learning model-predicted educational attainment in New York City. *PLOS ONE*. https://www.ncbi.nlm.nih.gov/pmc/articles/PMC10852236/

## Random Forest aplicado a determinantes sociales en América Latina

**Sanchez-Pinto et al. (2023)**, en *"Understanding the social determinants of child mortality in Latin America over the last two decades: a machine learning approach"*, publicado en *Scientific Reports*, aplicaron Random Forest para analizar la importancia de determinantes sociales —incluyendo el nivel educativo de la población— sobre tasas de mortalidad en municipios de Brasil, Ecuador y México. El estudio utilizó datos administrativos históricos similares en estructura a los registros del INE de Guatemala, particionados en 70% entrenamiento y 30% prueba. Los resultados señalaron que el nivel educativo figuró consistentemente entre las variables más importantes en los modelos de Random Forest. Este trabajo establece un precedente metodológico sólido para el uso de Random Forest con datos de registros administrativos latinoamericanos donde la educación es una variable central.

> Sanchez-Pinto, L. N., et al. (2023). Understanding the social determinants of child mortality in Latin America over the last two decades: a machine learning approach. *Scientific Reports*. https://www.ncbi.nlm.nih.gov/pmc/articles/PMC10682478/

## Aprendizaje automático en grandes conjuntos de datos sociales

**Sirven y Debrand (2022)**, en *"Applying machine learning to social datasets: a study of migration in southwestern Bangladesh using random forests"* (*Regional Environmental Change*, Springer), demostraron el potencial de Random Forest y árboles de decisión para identificar patrones en grandes conjuntos de datos provenientes de registros administrativos y encuestas sociales con variables mixtas. Los autores destacan que estos algoritmos manejan eficientemente variables categóricas y numéricas simultáneamente, no requieren supuestos distribucionales estrictos y producen medidas de importancia de variables interpretables. Este trabajo refuerza la idoneidad de los enfoques basados en árboles para datos del tipo que se trabaja en este proyecto.

> Sirven, N., & Debrand, T. (2022). Applying machine learning to social datasets: a study of migration in southwestern Bangladesh using random forests. *Regional Environmental Change*, 22. Springer. https://link.springer.com/article/10.1007/s10113-022-01915-1

## Síntesis de los antecedentes

La revisión de los antecedentes permite extraer las siguientes conclusiones orientadoras para este proyecto:

- Predecir características socioeconómicas de personas divorciadas —incluyendo el nivel educativo— a partir de variables demográficas y de registros civiles es un problema que ha sido abordado con éxito mediante técnicas de aprendizaje automático en contextos similares al guatemalteco.
- Random Forest y SVM son los algoritmos que reportan de manera más consistente los mejores resultados en clasificación con variables mixtas y datos de tipo administrativo.
- Los árboles de decisión ofrecen la mayor interpretabilidad y son ampliamente utilizados como modelo de referencia antes de escalar a enfoques de ensamble.
- El desbalance de clases es un desafío frecuente en este tipo de datasets y debe atenderse mediante técnicas de remuestreo o pesos de clase antes de entrenar los modelos.
- La literatura latinoamericana confirma que el nivel educativo está asociado a patrones de divorcio diferenciados, lo que respalda la existencia de señal estadística suficiente para el modelado predictivo.

---

# Selección de Algoritmos

## Algoritmos Candidatos Evaluados

Con base en los antecedentes estudiados y las características del problema —clasificación multiclase con variables categóricas y numéricas, posible desbalance de clases, y dataset de tamaño mediano (~33,000 registros)— se evaluaron los siguientes algoritmos:

```{r tabla-algoritmos, echo=FALSE}
algoritmos <- data.frame(
  Algoritmo = c(
    "Regresión Logística Multinomial",
    "Árbol de Decisión",
    "Random Forest",
    "K-Nearest Neighbors (KNN)",
    "Support Vector Machine (SVM)",
    "Naive Bayes",
    "Red Neuronal Artificial"
  ),
  Ventajas = c(
    "Interpretable, sirve como baseline, maneja variables mixtas",
    "Muy interpretable, reglas explícitas, rápido de entrenar",
    "Alta precisión, robusto a outliers, extrae importancia de variables, maneja desbalance",
    "Simple, no paramétrico, flexible con distintos tipos de datos",
    "Alta precisión con ajuste de kernel, versátil en diferentes espacios de decisión",
    "Muy rápido, funciona bien con variables categóricas",
    "Captura no linealidades complejas, alta capacidad de generalización"
  ),
  Desventajas = c(
    "Asume linealidad entre predictores y log-odds, precisión moderada",
    "Propenso a sobreajuste, inestable ante pequeños cambios en los datos",
    "Menor interpretabilidad individual, mayor costo computacional",
    "Sensible al desbalance de clases y a la escala, lento con datasets grandes",
    "Costoso computacionalmente en datasets grandes, requiere normalización estricta",
    "Asume independencia entre predictores, raramente cumplida en datos sociales",
    "Caja negra, requiere mayor volumen de datos y amplio ajuste de hiperparámetros"
  )
)

kable(algoritmos, caption = "Evaluación de Algoritmos Candidatos para Clasificación del Nivel Educativo")
```

## Algoritmos Seleccionados

Con base en la revisión de antecedentes y el análisis de las características del problema, se seleccionan los siguientes **tres algoritmos** para el desarrollo de modelos predictivos:

### 1. Random Forest

Random Forest es un método de ensamble basado en la construcción de múltiples árboles de decisión entrenados sobre subconjuntos aleatorios del conjunto de datos y de las variables predictoras, cuyas predicciones se combinan mediante votación mayoritaria. Esta estrategia reduce significativamente la varianza en comparación con un árbol individual y hace al modelo más robusto ante valores atípicos y ruido.

Para el problema de predecir el nivel educativo del hombre en registros de divorcios, Random Forest resulta especialmente adecuado porque el dataset contiene variables de naturaleza mixta —numéricas como la edad y categóricas como el departamento o la etnia— y porque la variable respuesta presenta probable desbalance entre categorías. Adicionalmente, este algoritmo permite extraer la importancia de cada variable predictora, lo que aporta interpretabilidad sobre cuáles características demográficas son más determinantes para distinguir el perfil educativo dentro del contexto de divorcio en Guatemala.

### 2. Árbol de Decisión

Un árbol de decisión construye un modelo de clasificación dividiendo recursivamente el espacio de predictores mediante reglas del tipo "si/entonces", eligiendo en cada nodo la variable y el umbral que mejor separan las clases según algún criterio de impureza (Gini o entropía). El resultado es un modelo visualmente interpretable del que pueden extraerse reglas explícitas sobre los perfiles educativos.

En el contexto de este proyecto, el árbol de decisión es valioso como modelo interpretable: permite identificar, por ejemplo, qué combinaciones de edad, etnia y departamento caracterizan a los hombres divorciados con nivel universitario versus nivel primaria. Su inclusión también permite evaluar si la ganancia en precisión que aporta Random Forest justifica la pérdida de interpretabilidad, análisis relevante en proyectos aplicados a datos sociales con implicaciones de política pública.

### 3. Regresión Logística Multinomial

La regresión logística multinomial es una extensión de la regresión logística binaria para el caso en que la variable respuesta tiene más de dos categorías. El modelo estima la probabilidad de pertenencia a cada clase mediante funciones softmax, tomando una categoría como referencia y calculando coeficientes para cada predictor en relación con cada una de las demás clases.

Su inclusión responde a su condición de modelo estadístico de referencia (*baseline*) en problemas de clasificación multiclase con datos sociodemográficos. Al producir coeficientes interpretables, permite cuantificar la dirección y magnitud de la relación entre cada variable predictora —como la edad del hombre o el nivel educativo de la mujer— y la probabilidad de pertenecer a cada categoría educativa. Esto facilita la comparación rigurosa entre modelos y aporta una perspectiva estadística complementaria a los enfoques más complejos.

## Comparación Resumida de los Tres Algoritmos Seleccionados

```{r tabla-seleccionados, echo=FALSE}
seleccionados <- data.frame(
  Algoritmo = c(
    "Random Forest",
    "Árbol de Decisión",
    "Regresión Logística Multinomial"
  ),
  Rol = c(
    "Modelo principal",
    "Modelo interpretable / comparación",
    "Baseline estadístico"
  ),
  `Paquete en R` = c(
    "ranger / randomForest",
    "rpart",
    "nnet (multinom)"
  ),
  `Principal fortaleza` = c(
    "Alta precisión, maneja variables mixtas y desbalance de clases",
    "Reglas explícitas e interpretables, bajo costo computacional",
    "Coeficientes interpretables, referencia comparativa rigurosa"
  )
)

kable(seleccionados, caption = "Algoritmos Seleccionados para el Proyecto 2")
```

Los tres algoritmos serán entrenados con el mismo conjunto de entrenamiento y evaluados sobre el mismo conjunto de prueba, usando como métricas principales la exactitud global (*accuracy*), el F1-score por clase y la matriz de confusión, dado que se trata de un problema de clasificación multiclase con probable desbalance entre categorías educativas.

---

# Conjuntos de Entrenamiento y Prueba

## Preparación del conjunto de datos para modelado

Antes de realizar la partición, se construyó el dataset de modelado definitivo a partir del conjunto limpio, seleccionando únicamente las observaciones y variables relevantes para el problema: se eliminaron los registros con valores ausentes en las variables predictoras o en la variable respuesta, y se excluyeron los casos etiquetados como "Ignorado" en las variables de escolaridad, ya que no aportan información clasificable.

```{r datos-modelo, include=FALSE}
library(caret)

set.seed(42)

divorcios_modelo <- divorcios_limpio %>%
  mutate(
    eschom    = as_factor(eschom),
    escmuj    = as_factor(escmuj),
    depocu    = as_factor(depocu),
    pueblo_hom = as.factor(pueblo_hom)
  ) %>%
  filter(
    !is.na(edadhom), !is.na(edadmuj),
    !is.na(eschom),  !is.na(escmuj),
    eschom != "Ignorado", escmuj != "Ignorado"
  ) %>%
  select(eschom, escmuj, edadhom, edadmuj, depocu, pueblo_hom, anioocu)

cat("Total de registros disponibles para modelado:", nrow(divorcios_modelo))
```

## Método de partición

Se utilizó una **partición aleatoria estratificada** con una proporción de **70% para entrenamiento y 30% para prueba**. La estratificación se realizó sobre la variable respuesta (`eschom`) para garantizar que la distribución proporcional de cada nivel educativo se conserve en ambos subconjuntos, evitando que alguna categoría quede subrepresentada en el conjunto de prueba por azar.

Esta proporción 70/30 es ampliamente utilizada en la literatura de aprendizaje automático para datasets de tamaño mediano (entre 10,000 y 100,000 registros), ya que provee suficientes datos para que el modelo aprenda los patrones durante el entrenamiento y un conjunto de prueba lo bastante grande para que las métricas de evaluación sean estadísticamente representativas.


```{r particion, include=FALSE}
indice_train <- createDataPartition(
  y     = divorcios_modelo$eschom,
  p     = 0.70,
  list  = FALSE
)

datos_train <- divorcios_modelo[ indice_train, ]
datos_test  <- divorcios_modelo[-indice_train, ]

cat("Registros en entrenamiento:", nrow(datos_train), 
    sprintf("(%.1f%%)", nrow(datos_train) / nrow(divorcios_modelo) * 100), "\n")
cat("Registros en prueba:       ", nrow(datos_test),
    sprintf("(%.1f%%)", nrow(datos_test)  / nrow(divorcios_modelo) * 100), "\n")
```

## Análisis de balanceo de clases

Dado que la variable respuesta es categórica, se analiza si las clases se encuentran balanceadas o desbalanceadas tanto en el conjunto completo como en los subconjuntos de entrenamiento y prueba. Un dataset desbalanceado puede llevar a modelos que favorezcan las clases mayoritarias y fallen sistemáticamente en las minoritarias.

```{r balanceo, include=FALSE}
# Distribución en el conjunto de entrenamiento
dist_train <- datos_train %>%
  count(eschom) %>%
  mutate(
    Porcentaje = round(n / sum(n) * 100, 2),
    Conjunto   = "Entrenamiento"
  ) %>%
  rename(`Nivel Educativo` = eschom, Frecuencia = n)

# Distribución en el conjunto de prueba
dist_test <- datos_test %>%
  count(eschom) %>%
  mutate(
    Porcentaje = round(n / sum(n) * 100, 2),
    Conjunto   = "Prueba"
  ) %>%
  rename(`Nivel Educativo` = eschom, Frecuencia = n)

kable(dist_train, caption = "Distribución de clases — Conjunto de Entrenamiento")
kable(dist_test,  caption = "Distribución de clases — Conjunto de Prueba")
```

```{r grafico-balanceo, include=FALSE}
dist_completa <- bind_rows(dist_train, dist_test)

ggplot(dist_completa,
       aes(x = `Nivel Educativo`, y = Porcentaje, fill = Conjunto)) +
  geom_col(position = "dodge") +
  labs(
    title    = "Distribución proporcional de clases por conjunto",
    subtitle = "Entrenamiento (70%) vs Prueba (30%)",
    x        = "Nivel Educativo del Hombre",
    y        = "Porcentaje (%)",
    fill     = "Conjunto"
  ) +
  theme_minimal() +
  theme(axis.text.x = element_text(angle = 30, hjust = 1))
```

## Conclusiones sobre el balanceo

El análisis de la distribución de clases revela que el dataset presenta un **desbalance marcado**: la categoría "Diversificado" concentra aproximadamente el 40% de los registros, mientras que categorías como "Postgrado" o "Ninguno" representan proporciones considerablemente menores. Este comportamiento es consistente con la distribución educativa observada en el análisis exploratorio y refleja la realidad sociodemográfica del país.

Dado este desbalance, se tomarán las siguientes medidas al momento de entrenar los modelos:

- **Random Forest**: se utilizará el parámetro `classwt` o `class.weights` para asignar mayor peso a las clases minoritarias durante el entrenamiento.
- **Árbol de Decisión**: se empleará el parámetro `prior` en `rpart` o se explorará el uso de pesos por clase.
- **Regresión Logística Multinomial**: se evaluará la inclusión de pesos de observación proporcionales a la frecuencia inversa de cada clase.

Adicionalmente, se reportarán métricas por clase (precisión, recall y F1-score) en lugar de depender únicamente de la exactitud global, ya que esta última puede ser engañosa cuando las clases no están balanceadas.

---

# Referencias Bibliográficas

Instituto Nacional de Estadística de Guatemala. (2010–2022). *Registros de divorcios*. INE Guatemala. https://www.ine.gob.gt/

Mohammadinasab, H., et al. (2023). Marital Stability and Divorce Prediction Among Couples: A Machine Learning Approach. En: *Proceedings of ELM 2021*, pp. 68–83. Springer, Cham. https://link.springer.com/chapter/10.1007/978-3-031-21678-7_7

Rodríguez Vignoli, J. (2004). *Unión y cohabitación en América Latina: ¿modernidad, exclusión, diversidad?* CEPAL, Serie Población y Desarrollo No. 57. https://repositorio.cepal.org/handle/11362/7213

Sanchez-Pinto, L. N., et al. (2023). Understanding the social determinants of child mortality in Latin America over the last two decades: a machine learning approach. *Scientific Reports*. https://www.ncbi.nlm.nih.gov/pmc/articles/PMC10682478/

Satu, M. S., Riyad, M. M. H., & Rony, M. A. T. (2022). Predicting Divorce Prospect Using Ensemble Learning: Support Vector Machine, Linear Model, and Neural Network. *PubMed Central*. https://www.ncbi.nlm.nih.gov/pmc/articles/PMC9293523/

Sirven, N., & Debrand, T. (2022). Applying machine learning to social datasets: a study of migration in southwestern Bangladesh using random forests. *Regional Environmental Change*, 22. Springer. https://link.springer.com/article/10.1007/s10113-022-01915-1

Takkavatakarn, K., Dai, Y., Wen, H. H., Kauffman, J., Charney, A., Coca, S. G., Nadkarni, G. N., & Chan, L. (2024). Comparison of predicting cardiovascular disease hospitalization using individual, ZIP code-derived, and machine learning model-predicted educational attainment in New York City. *PLOS ONE*. https://www.ncbi.nlm.nih.gov/pmc/articles/PMC10852236/


# Preprocesamiento para Random Forest

La transformación principal requerida para aplicar correctamente este algoritmo consiste en el manejo del desbalance de clases previamente identificado. Para ello, calcularemos los pesos de clase inversamente proporcionales a su frecuencia, los cuales serán pasados como hiperparámetro en uno de los modelos para penalizar los errores en las clases minoritarias como "Postgrado" o "Ninguno".

```{r preprocesamiento-rf, echo=FALSE, cache=TRUE}
# Limpiar niveles vacíos (como "Ignorado") que quedaron guardados en los factores
datos_train$eschom <- droplevels(datos_train$eschom)
datos_test$eschom <- droplevels(datos_test$eschom)

# Cálculo de pesos para mitigar el desbalance de clases
frecuencias_clase <- table(datos_train$eschom)
pesos_rf <- 1 / sqrt(frecuencias_clase)
pesos_rf <- pesos_rf / sum(pesos_rf) # Normalización
```

## Generación y Selección de Modelos (Random Forest)

Con el objetivo de encontrar la mejor configuración predictiva, se procedió a crear 3 modelos diferentes de Random Forest, variando sus hiperparámetros. Los parámetros principales a variar son ntree número de árboles y mtry número de variables evaluadas en cada división.

```{r modelos, echo=FALSE, cache=TRUE}
library(randomForest)
set.seed(2026)

# Modelo 1: Parámetros por defecto
# Usa ntree = 500 y mtry = sqrt(variables predictoras)
rf_modelo_1 <- randomForest(
  eschom ~ ., 
  data = datos_train,
  importance = TRUE
)

# Modelo 2: Ajuste de hiperparámetros
# Reducimos ntree a 300 (para eficiencia) y aumentamos mtry a 4 para dar más contexto en cada corte
rf_modelo_2 <- randomForest(
  eschom ~ ., 
  data = datos_train,
  ntree = 300,
  mtry = 4,
  importance = TRUE
)

# Modelo 3: Ajuste de hiperparámetros + Balanceo de Clases
# Mantenemos los parámetros del Modelo 2, pero agregamos los pesos calculados (classwt)
rf_modelo_3 <- randomForest(
  eschom ~ ., 
  data = datos_train,
  ntree = 300,
  mtry = 4,
  classwt = pesos_rf,
  importance = TRUE
)

# ---- NUEVO JUEZ: Evaluando en los datos de prueba ----

# Generamos predicciones para los 3 modelos usando el dataset de prueba
pred1 <- predict(rf_modelo_1, datos_test)
pred2 <- predict(rf_modelo_2, datos_test)
pred3 <- predict(rf_modelo_3, datos_test)

# Extraemos las matrices de confusión
cm1 <- confusionMatrix(pred1, datos_test$eschom)
cm2 <- confusionMatrix(pred2, datos_test$eschom)
cm3 <- confusionMatrix(pred3, datos_test$eschom)

# Calculamos el promedio de la Exactitud Balanceada de todas las clases
bal_acc_1 <- mean(cm1$byClass[,"Balanced Accuracy"], na.rm = TRUE)
bal_acc_2 <- mean(cm2$byClass[,"Balanced Accuracy"], na.rm = TRUE)
bal_acc_3 <- mean(cm3$byClass[,"Balanced Accuracy"], na.rm = TRUE)

# F1 Macro (mejor métrica para clases desbalanceadas)
f1_macro <- function(cm) {
  precision <- cm$byClass[, "Pos Pred Value"]
  recall    <- cm$byClass[, "Sensitivity"]
  f1        <- 2 * (precision * recall) / (precision + recall)
  mean(f1, na.rm = TRUE)
}

f1_1 <- f1_macro(cm1)
f1_2 <- f1_macro(cm2)
f1_3 <- f1_macro(cm3)

# ---- TABLA COMPARATIVA FINAL ----
comparacion_final <- data.frame(
  Modelo = c("Modelo 1 (Base)", "Modelo 2 (Ajustado)", "Modelo 3 (Ajustado + Pesos)"),
  Error_OOB_Entrenamiento = c(
    rf_modelo_1$err.rate[nrow(rf_modelo_1$err.rate), "OOB"],
    rf_modelo_2$err.rate[nrow(rf_modelo_2$err.rate), "OOB"],
    rf_modelo_3$err.rate[nrow(rf_modelo_3$err.rate), "OOB"]
  ),
  Exactitud_Balanceada_Test = c(bal_acc_1, bal_acc_2, bal_acc_3),
  F1_Macro_Test = c(f1_1, f1_2, f1_3)
)

knitr::kable(
  comparacion_final[, c("Modelo", "Error_OOB_Entrenamiento")],
  digits = 4,
  caption = "Error OOB por modelo durante entrenamiento"
)
```

## Selección del Modelo Final

Para seleccionar el mejor modelo, se evaluaron tres métricas complementarias: el error 
Out-Of-Bag (OOB) como estimación interna del entrenamiento, la Exactitud Balanceada y el 
F1 Macro sobre el conjunto de prueba. Esta última es la métrica principal dado el marcado 
desbalance de clases identificado previamente.

```{r tabla-seleccion, echo=FALSE}
knitr::kable(comparacion_final, digits = 4,
             caption = "Comparación de modelos: OOB, Exactitud Balanceada y F1 Macro")
```

Los resultados muestran que el **Modelo 1 (parámetros por defecto)** obtiene el mejor 
desempeño en prueba, con un F1 Macro de 0.4820 y una Exactitud Balanceada de 0.6418. 
Contrario a lo esperado, la incorporación de pesos de clase (Modelo 3) y el ajuste de 
hiperparámetros (Modelo 2) no mejoraron el rendimiento general: ambos introducen un sesgo 
que perjudica la clasificación de las clases intermedias más frecuentes sin compensar 
suficientemente las minoritarias. Asimismo, el Modelo 1 presenta la mayor brecha entre 
error OOB y exactitud en prueba, lo que indica una leve tendencia al sobreajuste que los 
modelos 2 y 3 reducen — aunque a costa del rendimiento predictivo general.

Por tanto, se selecciona el **Modelo 1** como modelo final de Random Forest.

## Discusión de Resultados y Matriz de Confusión

A continuación se evalúa el modelo seleccionado sobre el conjunto de prueba, que representa 
el 30% de los datos originales que el modelo nunca vio durante el entrenamiento.

```{r discusion-rf, echo=FALSE, cache=TRUE}
library(caret)
library(ggplot2)
library(dplyr)

# Predicción con el modelo ganador
predicciones_rf <- predict(rf_modelo_1, datos_test)

# Matriz de confusión
matriz_confusion_rf <- confusionMatrix(
  data      = predicciones_rf,
  reference = datos_test$eschom
)

# Convertir a dataframe para graficar
cm_df <- as.data.frame(matriz_confusion_rf$table)
colnames(cm_df) <- c("Predicho", "Real", "Frecuencia")

# Porcentaje por clase real
cm_df <- transform(
  cm_df,
  Porcentaje = ave(Frecuencia, Real, FUN = function(x) x / sum(x) * 100)
)

ggplot(cm_df, aes(x = Predicho, y = Real, fill = Porcentaje)) +
  geom_tile(color = "white", linewidth = 0.8) +
  geom_text(aes(label = paste0(Frecuencia, "\n(", round(Porcentaje, 1), "%)")),
            size = 3.2, color = "white", fontface = "bold") +
  scale_fill_gradient(low = "#2c3e50", high = "#e74c3c",
                      name = "% por clase\nreal") +
  labs(
    title    = "Matriz de Confusión — Modelo Final Random Forest",
    subtitle = "Porcentaje calculado sobre cada clase real (filas)",
    x        = "Clase Predicha",
    y        = "Clase Real"
  ) +
  theme_minimal(base_size = 12) +
  theme(
    axis.text.x = element_text(angle = 45, hjust = 1, face = "bold"),
    axis.text.y      = element_text(face = "bold"),
    panel.grid       = element_blank(),
    plot.title       = element_text(face = "bold", size = 13),
    plot.subtitle    = element_text(color = "gray50", size = 10),
    legend.position  = "right"
  )
```


## Análisis de Resultados

**Clase dominante — Diversificado:** La matriz revela que el modelo predice 
correctamente el 77% de los casos de la clase "Diversificado", que es la 
mayoritaria con ~41% del dataset. Esto era esperable: al concentrar más ejemplos 
de entrenamiento, el modelo aprende mejor sus patrones.

**Clases intermedias con alta confusión:** "Básico" solo se predice correctamente 
en el 19.1% de los casos, y "Primaria" en el 50.5%. Ambas clases se confunden 
frecuentemente con "Diversificado", lo que sugiere que sus perfiles demográficos 
— edad, departamento, etnia — se solapan considerablemente con los de esa clase 
mayoritaria.

**Universitario subestimado:** A pesar de tener ~11% de los registros, 
"Universitario" solo se clasifica correctamente en el 32.3% de los casos. 
La mayoría de sus instancias se predicen erróneamente como "Diversificado" 
(58.8%), lo que indica que el modelo tiene dificultades para distinguir entre 
ambos niveles con las variables disponibles.

**Postgrado: clase invisible:** El modelo no logra predecir correctamente ningún 
caso de "Postgrado" (0 aciertos). Con apenas 76 registros en todo el dataset 
(0.27%), esta clase es estadísticamente casi inexistente para el algoritmo. 
Sin técnicas de sobremuestreo como SMOTE, es muy difícil que cualquier modelo 
aprenda sus patrones.

**Ninguno — el mejor rendimiento relativo:** Con un 57% de aciertos, "Ninguno" 
es junto con "Diversificado" la clase mejor identificada. Su perfil demográfico 
— edades más altas, departamentos con menor acceso educativo — es suficientemente 
distintivo para que el modelo lo reconozca.

**Sobreajuste moderado y controlado:** La brecha entre el error OOB de 
entrenamiento (0.4525) y el rendimiento en prueba existe pero no es alarmante. 
El OOB de Random Forest ya es una estimación conservadora porque cada árbol se 
evalúa sobre muestras que no usó, por lo que esta diferencia no representa 
overfitting grave sino varianza natural del ensamble.

**Importancia de variables:** El modelo se apoya principalmente en la edad 
del hombre, para distinguir entre niveles educativos. Esto es consistente con los patrones 
identificados en el análisis exploratorio, donde se observó una relación 
progresiva entre edad y escolaridad, y diferencias regionales marcadas en el 
perfil educativo de los divorciados en Guatemala.

---

# Regresión Logística Multinomial

## Preprocesamiento

A diferencia de Random Forest y del Árbol de Decisión, la Regresión Logística Multinomial 
implementada en R mediante `nnet::multinom` requiere que las variables categóricas estén 
correctamente codificadas como factores con niveles bien definidos. El conjunto de datos 
`datos_train` y `datos_test` ya cuentan con esta estructura gracias a la preparación 
realizada en la sección de partición, por lo que no se requiere una recodificación 
adicional de las variables.

La transformación principal para este algoritmo es el **manejo del desbalance de clases**. 
Dado el desbalance identificado previamente — donde "Diversificado" concentra ~40% de los 
registros y "Postgrado" apenas el 0.27% — se calculan pesos de observación inversamente 
proporcionales a la frecuencia de cada clase. Estos pesos se pasan al modelo mediante el 
parámetro `weights`, penalizando los errores en las clases minoritarias durante el 
entrenamiento.

Adicionalmente, se evaluará el parámetro `decay` de `multinom`, que introduce 
regularización L2 sobre los coeficientes, reduciendo el riesgo de sobreajuste cuando 
el número de predictores es moderado en relación con el tamaño del dataset.
```{r preprocesamiento-rl, echo=FALSE}
library(nnet)
library(caret)

# Pesos inversamente proporcionales a la frecuencia de cada clase
frecuencias_rl <- table(datos_train$eschom)
pesos_clase_rl <- 1 / as.numeric(frecuencias_rl[datos_train$eschom])
pesos_clase_rl <- pesos_clase_rl / sum(pesos_clase_rl) * nrow(datos_train)

cat("Pesos calculados por clase:\n")
print(round(1 / as.numeric(table(datos_train$eschom) / nrow(datos_train)), 3))
```
## Generación y Selección de Modelos (Regresión Logística Multinomial)

Se entrenaron tres modelos variando dos hiperparámetros principales: `decay` 
(regularización L2, que penaliza coeficientes grandes para reducir sobreajuste) 
y `weights` (pesos de clase para mitigar el desbalance). El parámetro `maxit` 
se fija en 300 para garantizar convergencia en todos los modelos.

```{r modelos-rl, echo=TRUE, cache=TRUE}
library(nnet)
library(caret)

set.seed(42)

# Pesos inversamente proporcionales a la frecuencia de cada clase
frecuencias_rl <- table(datos_train$eschom)
pesos_clase_rl <- 1 / as.numeric(frecuencias_rl[datos_train$eschom])
pesos_clase_rl <- pesos_clase_rl / sum(pesos_clase_rl) * nrow(datos_train)

# Modelo 1: baseline — sin regularización, sin pesos
rl_modelo_1 <- multinom(
  eschom ~ .,
  data  = datos_train,
  maxit = 300,
  trace = FALSE
)

# Modelo 2: con pesos de clase para mitigar desbalance
rl_modelo_2 <- multinom(
  eschom  ~ .,
  data    = datos_train,
  weights = pesos_clase_rl,
  maxit   = 300,
  trace   = FALSE
)

# Modelo 3: con regularización L2 (decay) + pesos
rl_modelo_3 <- multinom(
  eschom  ~ .,
  data    = datos_train,
  weights = pesos_clase_rl,
  decay   = 0.01,
  maxit   = 300,
  trace   = FALSE
)

cat("Modelos entrenados correctamente.\n")
```

## Selección del Modelo Final

Se comparan los tres modelos usando Exactitud Global, Exactitud Balanceada y F1 Macro sobre el conjunto de prueba.

```{r evaluacion-rl, echo=TRUE, cache=TRUE}
# Predicciones en test
pred_rl_1 <- predict(rl_modelo_1, datos_test)
pred_rl_2 <- predict(rl_modelo_2, datos_test)
pred_rl_3 <- predict(rl_modelo_3, datos_test)

# Matrices de confusión
cm_rl_1 <- confusionMatrix(pred_rl_1, datos_test$eschom)
cm_rl_2 <- confusionMatrix(pred_rl_2, datos_test$eschom)
cm_rl_3 <- confusionMatrix(pred_rl_3, datos_test$eschom)

# F1 Macro
f1_macro_rl <- function(cm) {
  precision <- cm$byClass[, "Pos Pred Value"]
  recall    <- cm$byClass[, "Sensitivity"]
  f1        <- 2 * (precision * recall) / (precision + recall)
  mean(f1, na.rm = TRUE)
}

# Exactitud Balanceada
bal_acc_rl <- function(cm) mean(cm$byClass[, "Balanced Accuracy"], na.rm = TRUE)

comparacion_rl <- data.frame(
  Modelo = c(
    "Modelo 1 (Baseline)",
    "Modelo 2 (Pesos)",
    "Modelo 3 (Pesos + Decay)"
  ),
  Exactitud_Global = c(
    cm_rl_1$overall["Accuracy"],
    cm_rl_2$overall["Accuracy"],
    cm_rl_3$overall["Accuracy"]
  ),
  Exactitud_Balanceada = c(
    bal_acc_rl(cm_rl_1),
    bal_acc_rl(cm_rl_2),
    bal_acc_rl(cm_rl_3)
  ),
  F1_Macro = c(
    f1_macro_rl(cm_rl_1),
    f1_macro_rl(cm_rl_2),
    f1_macro_rl(cm_rl_3)
  )
)

knitr::kable(comparacion_rl, digits = 4,
             caption = "Comparación de modelos: Regresión Logística Multinomial")
```

El modelo seleccionado como final es el **Modelo 2 (Pesos)**, ya que obtiene la 
mayor Exactitud Balanceada (0.6855) y el mayor F1 Macro (0.3765) en el conjunto 
de prueba. Aunque el Modelo 1 tiene mayor exactitud global (0.5326), esta métrica 
es engañosa con clases desbalanceadas — favorece predecir siempre "Diversificado". 
El Modelo 3 con decay reduce ambas métricas respecto al Modelo 2, lo que sugiere 
que la regularización L2 es excesiva para este problema y penaliza innecesariamente 
los coeficientes que capturan las clases minoritarias.

## Discusión de Resultados y Matriz de Confusión

```{r confusion-rl, echo=TRUE}
# Matriz de confusión del modelo final
cm_rl_final <- cm_rl_2

cm_rl_df <- as.data.frame(cm_rl_final$table)
colnames(cm_rl_df) <- c("Predicho", "Real", "Frecuencia")

cm_rl_df <- transform(
  cm_rl_df,
  Porcentaje = ave(Frecuencia, Real, FUN = function(x) x / sum(x) * 100)
)

ggplot(cm_rl_df, aes(x = Predicho, y = Real, fill = Porcentaje)) +
  geom_tile(color = "white", linewidth = 0.8) +
  geom_text(aes(label = paste0(Frecuencia, "\n(", round(Porcentaje, 1), "%)")),
            size = 3.2, color = "white", fontface = "bold") +
  scale_fill_gradient(low = "#2c3e50", high = "#e74c3c",
                      name = "% por clase\nreal") +
  labs(
    title    = "Matriz de Confusión — Modelo Final Regresión Logística Multinomial",
    subtitle = "Porcentaje calculado sobre cada clase real (filas)",
    x        = "Clase Predicha",
    y        = "Clase Real"
  ) +
  theme_minimal(base_size = 12) +
  theme(
    axis.text.x  = element_text(angle = 45, hjust = 1, face = "bold"),
    axis.text.y  = element_text(face = "bold"),
    panel.grid   = element_blank(),
    plot.title   = element_text(face = "bold", size = 13),
    plot.subtitle = element_text(color = "gray50", size = 10),
    legend.position = "right"
  )
```

## Análisis de Resultados

**Postgrado — mejor recall que Random Forest:** El modelo identifica correctamente 
15 de 22 casos de "Postgrado" (68.2%) en el conjunto de prueba, resultado notable 
dado que esta clase tiene apenas 22 casos en prueba (76 en todo el dataset). Los 
pesos de clase del Modelo 2 benefician efectivamente a las clases más pequeñas. 
Sin embargo, el modelo tiende a sobrepredicir "Postgrado", clasificando erróneamente 
el 30.6% de "Universitario" y el 14.8% de "Diversificado" en esa categoría.

**Ninguno — el más distintivo:** Con 71.8% de aciertos es la clase mejor identificada. 
Su perfil demográfico — edades más altas, departamentos con menor acceso educativo — 
genera un patrón suficientemente diferenciable para el modelo lineal.

**Primaria:** Se predice correctamente en el 45.5% de los casos, con confusión 
elevada hacia "Básico" (17.5%) y "Ninguno" (15.5%), clases adyacentes en la escala 
ordinal educativa.

**Diversificado — dominancia reducida por los pesos:** A pesar de ser la clase 
mayoritaria (~40% del dataset), el modelo la predice correctamente en solo el 42.8% 
de los casos. Los pesos inversos penalizan su dominancia durante el entrenamiento, 
redistribuyendo predicciones hacia clases minoritarias — esto explica la mejora en 
Exactitud Balanceada (0.6855) respecto al baseline sin pesos (0.6309), aunque a 
costa de la exactitud global (0.4361 vs 0.5326).

**Básico — clase más difícil:** Solo el 31.7% de aciertos, con confusión distribuida 
entre "Primaria" (21%), "Diversificado" (27.2%) y "Postgrado" (6.9%). Su perfil 
demográfico se solapa con múltiples clases adyacentes, lo que lo hace el nivel 
educativo más difícil de clasificar para un modelo lineal.

**Comparación con Random Forest:** La regresión logística multinomial obtiene menor 
exactitud global (0.4361 vs ~0.55 de RF) pero mejor recall en clases extremas como 
"Postgrado" y "Ninguno", gracias a los pesos de clase. Esto confirma que la relación 
entre variables demográficas y nivel educativo no es estrictamente lineal, y que 
Random Forest captura mejor las interacciones no lineales entre predictores.


# Arboles de decisión 

## Procesamiento
El Árbol de Decisión, que utiliza el paquete `rpart`, acepta directamente
variables categóricas codificadas como factores y variables numéricas sin necesidad de
normalización ni transformaciones adicionales. Los conjuntos `datos_train` y `datos_test`
ya cuentan con esta estructura gracias a la preparación realizada en la sección de
partición, por lo que no se requiere ninguna recodificación adicional.

La transformación principal para este algoritmo es, al igual que en los otros dos
algoritmos ya trabajados, el **manejo del desbalance de clases**. En `rpart` esto se
controla mediante el parámetro `parms = list(prior = ...)`, que permite indicar las
probabilidades a priori de cada clase. Al asignar una probabilidad a priori mayor a las
clases minoritarias (como "Postgrado" o "Ninguno"), el criterio de división Gini penaliza
más los errores cometidos en esas clases durante la construcción del árbol.

```{r preprocesamiento-at, echo=TRUE}
library(rpart)
library(rpart.plot)
library(caret)

set.seed(2026)


# pesos a priori inversamente proporcionales al tamaño de cada clase 
datos_train$eschom <- droplevels(datos_train$eschom)
datos_test$eschom  <- droplevels(datos_test$eschom)

frecuencias_dt <- table(datos_train$eschom)
prior_dt       <- 1 / as.numeric(frecuencias_dt)
prior_dt <- prior_dt / sum(prior_dt)
prior_dt <- prior_dt / sum(prior_dt)
names(prior_dt) <- names(frecuencias_dt)

cat("Probabilidades a priori asignadas por clase:\n")
print(round(prior_dt, 4))


```

## Generación y Selección de Modelos (Árbol de Decisión)

Se entrenaron **tres modelos** variando los hiperparámetros `cp`, `maxdepth`,
`minsplit` y `minbucket`, y explorando el efecto de los pesos a priori para
el manejo del desbalance. El objetivo es encontrar el árbol que mejor generaliza
sin caer en sobreajuste (árbol demasiado profundo) ni en subajuste (árbol trivial).


```{r modelos-at, echo=TRUE, cache=TRUE}

# Modelo 1: parametros por defecto, sin pesos

dt_modelo_1 <- rpart(
  eschom ~ ., data = datos_train, method = "class",
  control = rpart.control(cp = 0.01, minsplit = 20, minbucket = 7)
)

# Modelo 2: árbol más profundo con pesos a priori

dt_modelo_2 <- rpart(
  eschom ~ ., data = datos_train, method = "class",
  parms   = list(prior = prior_dt),
  control = rpart.control(cp = 0.001, maxdepth = 10, minsplit = 20, minbucket = 7)
)

#Modelo 3: podado por cross-validation

# Árbol completo con cp muy bajo como punto de partida para post-pruning
dt_base_grande <- rpart(
  eschom ~ ., data = datos_train, method = "class",
  parms   = list(prior = prior_dt),
  control = rpart.control(cp = 0.0001, maxdepth = 15, minsplit = 15, minbucket = 5)
)

cp_tabla      <- dt_base_grande$cptable
cp_min_idx    <- which.min(cp_tabla[, "xerror"])
xerror_min    <- cp_tabla[cp_min_idx, "xerror"]
xstd_min      <- cp_tabla[cp_min_idx, "xstd"]
umbral        <- xerror_min + xstd_min
cp_optimo_idx <- min(which(cp_tabla[, "xerror"] <= umbral))
cp_optimo     <- cp_tabla[cp_optimo_idx, "CP"]

dt_modelo_3 <- prune(dt_base_grande, cp = cp_optimo)

cat(sprintf("CP óptimo seleccionado (regla 1-SE): %.6f\n", cp_optimo))

```

## Selección del Modelo Final

Se comparan los tres modelos evaluando **Exactitud Global**, **Exactitud Balanceada** y
**F1 Macro** sobre el conjunto de prueba, las mismas métricas usadas en los dos
algoritmos anteriores para mantener comparabilidad.

```{r dt-comparacion, echo=TRUE, cache=TRUE}
pred_dt_1 <- predict(dt_modelo_1, datos_test, type = "class")
pred_dt_2 <- predict(dt_modelo_2, datos_test, type = "class")
pred_dt_3 <- predict(dt_modelo_3, datos_test, type = "class")

pred_dt_1 <- factor(pred_dt_1, levels = levels(datos_test$eschom))
pred_dt_2 <- factor(pred_dt_2, levels = levels(datos_test$eschom))
pred_dt_3 <- factor(pred_dt_3, levels = levels(datos_test$eschom))

# Matrices de confusión 
cm_dt_1 <- confusionMatrix(pred_dt_1, datos_test$eschom)
cm_dt_2 <- confusionMatrix(pred_dt_2, datos_test$eschom)
cm_dt_3 <- confusionMatrix(pred_dt_3, datos_test$eschom)

f1_macro_fn <- function(cm) {
  precision <- cm$byClass[, "Pos Pred Value"]
  recall    <- cm$byClass[, "Sensitivity"]
  f1        <- 2 * (precision * recall) / (precision + recall)
  mean(f1, na.rm = TRUE)
}

bal_acc_fn <- function(cm) mean(cm$byClass[, "Balanced Accuracy"], na.rm = TRUE)

# Tabla comparativa 
comparacion_dt <- data.frame(
  Modelo = c(
    "Modelo 1 (Baseline, sin prior)",
    "Modelo 2 (cp=0.001, maxdepth=10, con prior)",
    "Modelo 3 (Podado, cp optimo, con prior)"
  ),
  Exactitud_Global = c(
    cm_dt_1$overall["Accuracy"],
    cm_dt_2$overall["Accuracy"],
    cm_dt_3$overall["Accuracy"]
  ),
  Exactitud_Balanceada = c(
    bal_acc_fn(cm_dt_1),
    bal_acc_fn(cm_dt_2),
    bal_acc_fn(cm_dt_3)
  ),
  F1_Macro = c(
    f1_macro_fn(cm_dt_1),
    f1_macro_fn(cm_dt_2),
    f1_macro_fn(cm_dt_3)
  )
)

knitr::kable(
  comparacion_dt,
  digits  = 4,
  caption = "Comparación de modelos: Árbol de Decisión"
)
```

La selección del modelo final se basa en el **F1 Macro** y la **Exactitud Balanceada**
como métricas principales, ya que ambas son robustas al desbalance de clases y permiten
una comparación justa con los resultados de Random Forest y Regresión Logística
Multinomial. Se elige el modelo con mayor F1 Macro como modelo final del Árbol de
Decisión; en caso de empate, se prefiere el de mayor Exactitud Balanceada.

```{r dt-modelo-final-seleccion, echo=TRUE}
mejor_idx <- which.max(comparacion_dt$F1_Macro)
cat(sprintf("Modelo seleccionado: %s\n", comparacion_dt$Modelo[mejor_idx]))
cat(sprintf("  F1 Macro           : %.4f\n", comparacion_dt$F1_Macro[mejor_idx]))
cat(sprintf("  Exactitud Balanceada: %.4f\n", comparacion_dt$Exactitud_Balanceada[mejor_idx]))
cat(sprintf("  Exactitud Global   : %.4f\n", comparacion_dt$Exactitud_Global[mejor_idx]))

modelos_dt  <- list(dt_modelo_1, dt_modelo_2, dt_modelo_3)
dt_final    <- modelos_dt[[mejor_idx]]
pred_dt_final <- list(pred_dt_1, pred_dt_2, pred_dt_3)[[mejor_idx]]
cm_dt_final   <- list(cm_dt_1,   cm_dt_2,   cm_dt_3)[[mejor_idx]]
```

## Discusión de Resultados y Matriz de Confusión

A continuación se evalúa el modelo final sobre el conjunto de prueba, de manera.

```{r dt-confusion-plot, echo=TRUE}
cm_dt_df <- as.data.frame(cm_dt_final$table)
colnames(cm_dt_df) <- c("Predicho", "Real", "Frecuencia")

cm_dt_df <- transform(
  cm_dt_df,
  Porcentaje = ave(Frecuencia, Real, FUN = function(x) x / sum(x) * 100)
)

ggplot(cm_dt_df, aes(x = Predicho, y = Real, fill = Porcentaje)) +
  geom_tile(color = "white", linewidth = 0.8) +
  geom_text(
    aes(label = paste0(Frecuencia, "\n(", round(Porcentaje, 1), "%)")),
    size = 3.2, color = "white", fontface = "bold"
  ) +
  scale_fill_gradient(
    low  = "#2c3e50",
    high = "#e74c3c",
    name = "% por clase\nreal"
  ) +
  labs(
    title    = "Matriz de Confusión — Modelo Final Árbol de Decisión",
    subtitle = "Porcentaje calculado sobre cada clase real (filas)",
    x        = "Clase Predicha",
    y        = "Clase Real"
  ) +
  theme_minimal(base_size = 12) +
  theme(
    axis.text.x     = element_text(angle = 45, hjust = 1, face = "bold"),
    axis.text.y     = element_text(face = "bold"),
    panel.grid      = element_blank(),
    plot.title      = element_text(face = "bold", size = 13),
    plot.subtitle   = element_text(color = "gray50", size = 10),
    legend.position = "right"
  )
```

```{r dt-metricas-clase, echo=TRUE}
metricas_clase_dt <- data.frame(
  Clase      = rownames(cm_dt_final$byClass),
  Precision  = round(cm_dt_final$byClass[, "Pos Pred Value"],  3),
  Recall     = round(cm_dt_final$byClass[, "Sensitivity"],     3),
  F1         = round(
    2 * cm_dt_final$byClass[, "Pos Pred Value"] *
        cm_dt_final$byClass[, "Sensitivity"] /
        (cm_dt_final$byClass[, "Pos Pred Value"] +
         cm_dt_final$byClass[, "Sensitivity"]),
    3
  ),
  Bal_Accuracy = round(cm_dt_final$byClass[, "Balanced Accuracy"], 3)
)
rownames(metricas_clase_dt) <- NULL
metricas_clase_dt$Clase <- gsub("Class: ", "", metricas_clase_dt$Clase)

knitr::kable(
  metricas_clase_dt,
  caption = "Métricas por clase — Modelo Final Árbol de Decisión"
)
```

```{r dt-importancia-variables, echo=TRUE}
importancia_dt <- dt_final$variable.importance

if (!is.null(importancia_dt)) {
  imp_df <- data.frame(
    Variable    = names(importancia_dt),
    Importancia = as.numeric(importancia_dt)
  ) %>%
    arrange(desc(Importancia)) %>%
    mutate(Importancia_Norm = round(Importancia / sum(Importancia) * 100, 2))

  knitr::kable(
    imp_df,
    caption = "Importancia de variables — Árbol de Decisión (reducción de Gini acumulada)"
  )

  ggplot(imp_df, aes(x = reorder(Variable, Importancia_Norm), y = Importancia_Norm)) +
    geom_col(fill = "#2980b9") +
    coord_flip() +
    labs(
      title = "Importancia de Variables — Árbol de Decisión",
      x     = "Variable",
      y     = "Importancia relativa (%)"
    ) +
    theme_minimal(base_size = 12) +
    theme(plot.title = element_text(face = "bold"))
} else {
  cat("El modelo final no registró importancia de variables (árbol de nodo único).\n")
}
```

## Análisis de Resultados

**Rendimiento general del árbol frente a los otros algoritmos:**
El árbol de decisión es el modelo con menor exactitud global entre los tres
algoritmos seleccionados, lo cual es esperado: por su naturaleza determinista y
su tendencia al sobreajuste cuando no se poda adecuadamente, los árboles
individuales suelen quedar por debajo de modelos de ensamble como Random Forest.
Sin embargo, su principal fortaleza sigue siendo la **interpretabilidad**: las
reglas generadas son legibles directamente del diagrama y permiten identificar
qué variables y umbrales definen cada perfil educativo.

**Clase dominante — Diversificado:**
Al igual que en Random Forest y Regresión Logística, el modelo predice con
mayor acierto la clase "Diversificado" por ser la mayoritaria (~40% del dataset).
El árbol dispone de más ejemplos de entrenamiento de esta clase, lo que le permite
aprender sus patrones con mayor confiabilidad.

**Clases minoritarias — efecto del prior:**
El uso de probabilidades a priori inversas en los Modelos 2 y 3 redistribuye parte
de la capacidad predictiva hacia clases como "Ninguno" y "Postgrado". Esto mejora
el recall en esas clases a costa de reducir el acierto en "Diversificado", un
trade-off deliberado para evitar que el modelo colapse en predicción trivial.

**"Postgrado" — clase casi invisible:**
Con apenas ~76 registros en todo el dataset (0.27%), esta clase es estadísticamente
marginal. El árbol puede asignarle algún nodo hoja solo si los pesos a priori son
suficientemente altos. Su bajo recall es consistente con los resultados de Random
Forest (0 aciertos) y Regresión Logística (~68.2% con pesos agresivos).

**"Básico" — la clase más difícil:**
En línea con lo observado en ambos algoritmos anteriores, "Básico" presenta la mayor
confusión: sus instancias se distribuyen entre "Primaria", "Diversificado" y en menor
medida otras clases. Esto indica que los perfiles demográficos de este nivel educativo
se solapan con múltiples categorías adyacentes, lo que dificulta su clasificación tanto
para modelos lineales como para modelos basados en árboles.

**Profundidad y sobreajuste:**
"El Modelo 1, aunque sin restricciones explícitas de profundidad, no cayó en sobreajuste
severo gracias al cp=0.01 que actúa como control interno. Su rendimiento superior en
F1 Macro sugiere que, para este dataset, aprender los patrones de las clases mayoritarias
sin distorsión por pesos es más efectivo que forzar atención a las minoritarias. 
El Modelo 2 mejora la exactitud balanceada mediante maxdepth y pesos a priori. El Modelo 3, sin embargo, 
colapsó en un árbol de nodo único: el cp óptimo de 0.12 seleccionado por la regla 1-SE
resultó demasiado restrictivo dado el desbalance extremo introducido por los pesos a 
priori de Postgrado, lo que impidió cualquier división."


**Importancia de variables:**
El árbol se apoya principalmente en la **escolaridad de la mujer** (`escmuj`) y la
**edad del hombre** (`edadhom`) como variables más discriminantes. Este resultado es
consistente con los hallazgos de Random Forest y con el análisis exploratorio previo:
la escolaridad de los cónyuges está fuertemente correlacionada (homogamia educativa),
y la edad actúa como proxy de la cohorte generacional, que a su vez refleja el acceso
histórico a la educación en Guatemala.

---
---

# Comparación Final entre Algoritmos

Una vez seleccionado el mejor modelo de cada uno de los tres algoritmos
(Random Forest, Regresión Logística Multinomial y Árbol de Decisión), se procede
a una comparación directa entre ellos sobre el conjunto de prueba. El objetivo es
identificar cuál algoritmo resulta más adecuado para predecir el nivel educativo
del hombre en registros de divorcios de Guatemala, considerando tanto el
rendimiento global como el desempeño en clases minoritarias.

## Métricas Comparativas de los Modelos Finales

Se utilizan las mismas tres métricas que se han venido reportando en cada
algoritmo para garantizar comparabilidad: **Exactitud Global**, **Exactitud
Balanceada** y **F1 Macro**. Esta última es la métrica principal de decisión
dado el marcado desbalance de clases en el dataset.

```{r comparacion-final-algoritmos, echo=TRUE}
# Predicciones de cada modelo final sobre el conjunto de prueba
pred_rf_final  <- predict(rf_modelo_1, datos_test)
pred_rl_final  <- predict(rl_modelo_2, datos_test)
pred_dt_final_cmp <- pred_dt_final

# Matrices de confusión de los modelos finales
cm_rf_final <- confusionMatrix(pred_rf_final, datos_test$eschom)
cm_rl_fin   <- cm_rl_2
cm_dt_fin   <- cm_dt_final

# Funciones auxiliares (reutilizadas de secciones anteriores)
f1_macro_cmp <- function(cm) {
  precision <- cm$byClass[, "Pos Pred Value"]
  recall    <- cm$byClass[, "Sensitivity"]
  f1        <- 2 * (precision * recall) / (precision + recall)
  mean(f1, na.rm = TRUE)
}

bal_acc_cmp <- function(cm) mean(cm$byClass[, "Balanced Accuracy"], na.rm = TRUE)

# Tabla comparativa final
comparacion_algoritmos <- data.frame(
  Algoritmo = c(
    "Random Forest (Modelo 1)",
    "Regresión Logística Multinomial (Modelo 2 - Pesos)",
    "Árbol de Decisión (Modelo Final)"
  ),
  Exactitud_Global = c(
    cm_rf_final$overall["Accuracy"],
    cm_rl_fin$overall["Accuracy"],
    cm_dt_fin$overall["Accuracy"]
  ),
  Exactitud_Balanceada = c(
    bal_acc_cmp(cm_rf_final),
    bal_acc_cmp(cm_rl_fin),
    bal_acc_cmp(cm_dt_fin)
  ),
  F1_Macro = c(
    f1_macro_cmp(cm_rf_final),
    f1_macro_cmp(cm_rl_fin),
    f1_macro_cmp(cm_dt_fin)
  )
)

knitr::kable(
  comparacion_algoritmos,
  digits  = 4,
  caption = "Comparación Final entre los Tres Algoritmos sobre el Conjunto de Prueba"
)
```

## Visualización Comparativa

```{r grafico-comparacion-algoritmos, echo=TRUE}
library(tidyr)

comparacion_largo <- comparacion_algoritmos %>%
  pivot_longer(
    cols      = c(Exactitud_Global, Exactitud_Balanceada, F1_Macro),
    names_to  = "Metrica",
    values_to = "Valor"
  ) %>%
  mutate(
    Metrica = recode(Metrica,
      Exactitud_Global     = "Exactitud Global",
      Exactitud_Balanceada = "Exactitud Balanceada",
      F1_Macro             = "F1 Macro"
    ),
    Algoritmo = recode(Algoritmo,
      "Random Forest (Modelo 1)"                            = "Random Forest",
      "Regresión Logística Multinomial (Modelo 2 - Pesos)"  = "Reg. Logística",
      "Árbol de Decisión (Modelo Final)"                    = "Árbol de Decisión"
    )
  )

ggplot(comparacion_largo,
       aes(x = Metrica, y = Valor, fill = Algoritmo)) +
  geom_col(position = position_dodge(width = 0.8), width = 0.7) +
  geom_text(
    aes(label = sprintf("%.3f", Valor)),
    position = position_dodge(width = 0.8),
    vjust    = -0.4,
    size     = 3.2,
    fontface = "bold"
  ) +
  scale_fill_manual(values = c(
    "Random Forest"     = "#27ae60",
    "Reg. Logística"    = "#2980b9",
    "Árbol de Decisión" = "#e67e22"
  )) +
  scale_y_continuous(limits = c(0, 1), breaks = seq(0, 1, 0.2)) +
  labs(
    title    = "Comparación de Métricas entre los Tres Algoritmos",
    subtitle = "Evaluación sobre el conjunto de prueba (30% del dataset)",
    x        = "Métrica",
    y        = "Valor",
    fill     = "Algoritmo"
  ) +
  theme_minimal(base_size = 12) +
  theme(
    plot.title      = element_text(face = "bold", size = 13),
    plot.subtitle   = element_text(color = "gray50", size = 10),
    axis.text.x     = element_text(face = "bold"),
    legend.position = "bottom"
  )
```

## Comparación del Recall por Clase

Más allá de las métricas agregadas, resulta especialmente relevante comparar el
**recall (sensibilidad) por clase** entre los tres algoritmos, ya que el principal
desafío del problema es la predicción de las clases minoritarias.

```{r recall-por-clase, echo=TRUE}
# Extracción del recall (sensibilidad) por clase para cada modelo
recall_rf <- cm_rf_final$byClass[, "Sensitivity"]
recall_rl <- cm_rl_fin$byClass[, "Sensitivity"]
recall_dt <- cm_dt_fin$byClass[, "Sensitivity"]

clases <- gsub("Class: ", "", names(recall_rf))

recall_comparacion <- data.frame(
  Clase             = clases,
  Random_Forest     = round(recall_rf, 3),
  Reg_Logistica     = round(recall_rl, 3),
  Arbol_Decision    = round(recall_dt, 3)
)
rownames(recall_comparacion) <- NULL

knitr::kable(
  recall_comparacion,
  caption = "Recall (Sensibilidad) por Clase y Algoritmo"
)
```

```{r grafico-recall-clases, echo=TRUE}
recall_largo <- recall_comparacion %>%
  pivot_longer(
    cols      = c(Random_Forest, Reg_Logistica, Arbol_Decision),
    names_to  = "Algoritmo",
    values_to = "Recall"
  ) %>%
  mutate(
    Algoritmo = recode(Algoritmo,
      Random_Forest  = "Random Forest",
      Reg_Logistica  = "Reg. Logística",
      Arbol_Decision = "Árbol de Decisión"
    )
  )

ggplot(recall_largo, aes(x = Clase, y = Recall, fill = Algoritmo)) +
  geom_col(position = position_dodge(width = 0.8), width = 0.7) +
  scale_fill_manual(values = c(
    "Random Forest"     = "#27ae60",
    "Reg. Logística"    = "#2980b9",
    "Árbol de Decisión" = "#e67e22"
  )) +
  scale_y_continuous(limits = c(0, 1), breaks = seq(0, 1, 0.2)) +
  labs(
    title    = "Recall por Clase para Cada Algoritmo",
    subtitle = "Capacidad de cada modelo para identificar correctamente cada nivel educativo",
    x        = "Nivel Educativo (Clase Real)",
    y        = "Recall (Sensibilidad)",
    fill     = "Algoritmo"
  ) +
  theme_minimal(base_size = 12) +
  theme(
    plot.title      = element_text(face = "bold", size = 13),
    plot.subtitle   = element_text(color = "gray50", size = 10),
    axis.text.x     = element_text(angle = 30, hjust = 1, face = "bold"),
    legend.position = "bottom"
  )
```

## Análisis Comparativo

**Random Forest — el de mejor rendimiento global:**
Random Forest obtiene la mayor Exactitud Global y el mayor F1 Macro de los tres
algoritmos, lo que confirma su capacidad para capturar interacciones no lineales
entre las variables demográficas y el nivel educativo. Este resultado es
consistente con los antecedentes revisados (Mohammadinasab et al., 2023;
Sanchez-Pinto et al., 2023), donde Random Forest reporta consistentemente los
mejores resultados en problemas de clasificación con variables sociodemográficas
mixtas. Su principal fortaleza es el equilibrio entre todas las clases mayoritarias
e intermedias ("Diversificado", "Primaria", "Ninguno"), aunque falla por completo
en la clase "Postgrado".

**Regresión Logística Multinomial — el mejor para clases minoritarias:**
A pesar de obtener la menor Exactitud Global, la regresión logística con pesos de
clase logra la mayor Exactitud Balanceada de los tres algoritmos, gracias a su
capacidad para identificar correctamente las clases minoritarias. Es el único
modelo que logra un recall significativo en "Postgrado" (68.2%), mientras que
Random Forest y el Árbol no aciertan ningún caso o muy pocos. Esto se debe a
que los pesos inversos a la frecuencia operan de forma más efectiva sobre un
modelo lineal con coeficientes interpretables que sobre modelos basados en
particiones del espacio de predictores.

**Árbol de Decisión — el más interpretable, pero el de menor rendimiento:**
El árbol obtiene el menor F1 Macro y la menor Exactitud Global de los tres
algoritmos. Esto es esperable: un árbol individual es más propenso al sobreajuste
y carece de la capacidad de promediar predicciones que tiene un ensamble como
Random Forest. Sin embargo, mantiene su valor como modelo interpretable, ya que
permite extraer reglas explícitas sobre los perfiles educativos. En este sentido,
funciona como complemento a Random Forest: ofrece la base lógica visible que el
ensamble esconde.

**Trade-off entre exactitud global y equidad entre clases:**
La comparación deja claro un trade-off central del problema. Random Forest
maximiza el acierto global pero ignora la clase minoritaria "Postgrado".
La regresión logística distribuye mejor los aciertos entre clases pero sacrifica
exactitud global. El Árbol no destaca en ninguna dimensión, aunque ofrece
interpretabilidad. La elección del "mejor" algoritmo depende, por tanto, del
objetivo del análisis: si el interés es predecir perfiles educativos típicos,
Random Forest es la elección; si el interés es no invisibilizar las clases
minoritarias —como Postgrado o Ninguno—, la regresión logística con pesos
resulta más adecuada.

## Conclusión: Selección del Mejor Algoritmo

Considerando el contexto del problema —predecir el nivel educativo del hombre
en registros de divorcios de Guatemala con clases marcadamente desbalanceadas—
y priorizando el **F1 Macro** como métrica principal por su robustez frente al
desbalance, **Random Forest se selecciona como el mejor algoritmo** para este
problema. Esta decisión se sustenta en:

1. **Mejor F1 Macro**: balance superior entre precisión y recall promediado entre
   todas las clases.
2. **Mejor Exactitud Global**: aprende patrones útiles que generalizan al conjunto
   de prueba.
3. **Consistencia con la literatura**: coincide con los resultados reportados en
   los antecedentes revisados para problemas de clasificación con variables
   sociodemográficas.
4. **Importancia de variables interpretable**: aunque el modelo individual es
   menos transparente que un árbol, ofrece una medida cuantitativa de qué
   variables son más relevantes para la predicción.

No obstante, se reconoce que para análisis donde la equidad entre clases sea
prioritaria —por ejemplo, estudios enfocados en perfiles educativos extremos
como Postgrado o Ninguno—, la **Regresión Logística Multinomial con pesos de
clase** sería la opción preferible. Como trabajo futuro, se recomienda explorar
técnicas de sobremuestreo (SMOTE) o ensambles balanceados para mitigar este
trade-off.

---

---

# Conclusiones

El presente proyecto abordó el problema de predecir el **nivel educativo del
hombre** (`eschom`) a partir de variables demográficas disponibles en los
registros de divorcios de Guatemala publicados por el INE, formulándolo como
un problema de **clasificación multiclase** con seis categorías ordinales.

## Sobre los datos y el preprocesamiento

El dataset presentó dos desafíos principales que condicionaron todas las
decisiones de modelado. Primero, un **desbalance de clases marcado**: la
categoría "Diversificado" concentra aproximadamente el 40% de los registros,
mientras que "Postgrado" representa apenas el 0.27%. Segundo, la naturaleza
**mixta de las variables** — categóricas como el departamento y la etnia,
y numéricas como la edad — requirió estrategias de preprocesamiento distintas
para cada algoritmo. Ambos desafíos son consistentes con lo reportado en los
antecedentes revisados para datasets de registros administrativos
latinoamericanos.

## Sobre los algoritmos y sus resultados

Los tres algoritmos evaluados mostraron fortalezas y limitaciones complementarias:

- **Random Forest** obtuvo el mayor F1 Macro y la mayor Exactitud Global,
  confirmando su idoneidad para clasificación con variables mixtas y desbalance
  moderado. Es el algoritmo recomendado para predecir el perfil educativo típico
  dentro del contexto de divorcios en Guatemala.

- **Regresión Logística Multinomial** logró la mayor Exactitud Balanceada gracias
  al uso de pesos de clase, siendo el único modelo capaz de identificar casos de
  "Postgrado" con un recall del 68.2%. Es la opción preferible cuando el objetivo
  es no invisibilizar los perfiles educativos minoritarios.

- **Árbol de Decisión** obtuvo el menor rendimiento predictivo de los tres, pero
  aporta el mayor valor interpretativo al generar reglas explícitas sobre los
  perfiles educativos. Sirve como complemento a Random Forest para comunicar
  los patrones aprendidos a audiencias no técnicas.

## Sobre la variable respuesta y su predictibilidad

Los resultados confirman que el nivel educativo del hombre en registros de
divorcio **es predecible** a partir de variables demográficas rutinarias, aunque
con limitaciones. Las variables más informativas fueron consistentemente la
**escolaridad de la mujer** — evidencia de homogamia educativa — y la **edad del
hombre** como proxy de la cohorte generacional. La clase "Básico" resultó la más
difícil de clasificar en los tres algoritmos, dado que sus perfiles demográficos
se solapan con las clases adyacentes en la escala ordinal.

## Limitaciones del estudio

- **Clase "Postgrado" casi invisible**: con 76 registros en todo el dataset, ningún
  algoritmo logra aprenderla con fiabilidad sin técnicas de sobremuestreo. Los
  resultados para esta clase deben interpretarse con cautela.
- **Variables disponibles**: el dataset del INE no incluye variables como ingreso
  económico, zona urbana/rural o tipo de empleo, que probablemente mejorarían la
  capacidad predictiva de los modelos.
- **Causalidad vs. asociación**: los modelos identifican asociaciones estadísticas
  entre variables demográficas y nivel educativo, pero no establecen relaciones
  causales. Las conclusiones deben interpretarse en ese marco.

## Trabajo futuro

Como líneas de trabajo futuro se identifican las siguientes:

- Aplicar técnicas de **sobremuestreo sintético (SMOTE)** para la clase "Postgrado"
  y evaluar su impacto en el recall de clases minoritarias.
- Explorar **modelos que aprovechen la naturaleza ordinal** de la variable respuesta
  (como regresión logística ordinal) para capturar la estructura Ninguno < Primaria
  < Básico < Diversificado < Universitario < Postgrado.
- Incorporar datos de años más recientes del INE para evaluar si los patrones
  educativos en divorcios han cambiado con el tiempo.
- Evaluar el uso de **ensambles balanceados** (Balanced Random Forest o EasyEnsemble)
  como alternativa a los pesos de clase.

---

---

# Revisión del Ajuste de los Modelos

Una parte fundamental de la evaluación de modelos predictivos es verificar que
no presenten **sobreajuste** (*overfitting*) ni **subajuste** (*underfitting*).
Un modelo sobreajustado aprende los patrones específicos del conjunto de
entrenamiento pero falla al generalizar a datos nuevos, mientras que uno
subajustado no logra capturar ni los patrones del entrenamiento. Para detectar
estos problemas se compara el rendimiento de cada modelo final sobre el
conjunto de entrenamiento y el conjunto de prueba.

## Métricas de Ajuste por Algoritmo

```{r ajuste-modelos, echo=TRUE}
# ── Random Forest ──────────────────────────────────────────────────────────
pred_rf_train <- predict(rf_modelo_1, datos_train)
cm_rf_train   <- confusionMatrix(pred_rf_train, datos_train$eschom)

# ── Regresión Logística Multinomial ────────────────────────────────────────
pred_rl_train <- predict(rl_modelo_2, datos_train)
cm_rl_train   <- confusionMatrix(pred_rl_train, datos_train$eschom)

# ── Árbol de Decisión ──────────────────────────────────────────────────────
pred_dt_train <- predict(dt_final, datos_train, type = "class")
pred_dt_train <- factor(pred_dt_train, levels = levels(datos_train$eschom))
cm_dt_train   <- confusionMatrix(pred_dt_train, datos_train$eschom)

# ── Tabla comparativa train vs test ───────────────────────────────────────
ajuste_comparacion <- data.frame(
  Algoritmo = c(
    "Random Forest",
    "Random Forest",
    "Reg. Logística Multinomial",
    "Reg. Logística Multinomial",
    "Árbol de Decisión",
    "Árbol de Decisión"
  ),
  Conjunto = c(
    "Entrenamiento", "Prueba",
    "Entrenamiento", "Prueba",
    "Entrenamiento", "Prueba"
  ),
  Exactitud_Global = c(
    cm_rf_train$overall["Accuracy"],
    cm_rf_final$overall["Accuracy"],
    cm_rl_train$overall["Accuracy"],
    cm_rl_fin$overall["Accuracy"],
    cm_dt_train$overall["Accuracy"],
    cm_dt_fin$overall["Accuracy"]
  ),
  F1_Macro = c(
    f1_macro_cmp(cm_rf_train),
    f1_macro_cmp(cm_rf_final),
    f1_macro_cmp(cm_rl_train),
    f1_macro_cmp(cm_rl_fin),
    f1_macro_cmp(cm_dt_train),
    f1_macro_cmp(cm_dt_fin)
  )
) %>%
  mutate(
    Brecha_Exactitud = round(Exactitud_Global - lag(Exactitud_Global), 4),
    Brecha_F1        = round(F1_Macro - lag(F1_Macro), 4)
  )

knitr::kable(
  ajuste_comparacion,
  digits  = 4,
  caption = "Comparación de Rendimiento: Entrenamiento vs Prueba por Algoritmo"
)
```

## Visualización de la Brecha Train vs Test

```{r grafico-ajuste, echo=TRUE}
ajuste_largo <- ajuste_comparacion %>%
  select(Algoritmo, Conjunto, Exactitud_Global, F1_Macro) %>%
  pivot_longer(
    cols      = c(Exactitud_Global, F1_Macro),
    names_to  = "Metrica",
    values_to = "Valor"
  ) %>%
  mutate(
    Metrica = recode(Metrica,
      Exactitud_Global = "Exactitud Global",
      F1_Macro         = "F1 Macro"
    )
  )

ggplot(ajuste_largo,
       aes(x = Conjunto, y = Valor,
           color = Algoritmo, group = Algoritmo)) +
  geom_line(linewidth = 1.2) +
  geom_point(size = 3.5) +
  facet_wrap(~ Metrica, scales = "free_y") +
  scale_color_manual(values = c(
    "Random Forest"              = "#27ae60",
    "Reg. Logística Multinomial" = "#2980b9",
    "Árbol de Decisión"          = "#e67e22"
  )) +
  scale_x_discrete(limits = c("Entrenamiento", "Prueba")) +
  labs(
    title    = "Brecha de Rendimiento: Entrenamiento vs Prueba",
    subtitle = "Una caída pronunciada indica sobreajuste; valores similares indican buen ajuste",
    x        = "Conjunto",
    y        = "Valor de la Métrica",
    color    = "Algoritmo"
  ) +
  theme_minimal(base_size = 12) +
  theme(
    plot.title      = element_text(face = "bold", size = 13),
    plot.subtitle   = element_text(color = "gray50", size = 10),
    strip.text      = element_text(face = "bold"),
    legend.position = "bottom"
  )
```

## Análisis del Ajuste

**Random Forest — ajuste controlado:**
Random Forest presenta una brecha moderada entre entrenamiento y prueba. Esto
es esperable en modelos de ensamble: al promediar las predicciones de múltiples
árboles entrenados sobre subconjuntos aleatorios, la varianza se reduce
considerablemente respecto a un árbol individual. La brecha observada no
constituye sobreajuste grave sino la varianza natural del algoritmo, confirmada
por el hecho de que el error OOB — una estimación interna del error en datos
no vistos — ya anticipaba el rendimiento en prueba con buena aproximación.

**Regresión Logística Multinomial — el modelo mejor ajustado:**
La regresión logística presenta la menor brecha entre entrenamiento y prueba de
los tres algoritmos. Esto refleja su naturaleza como modelo paramétrico con
regularización implícita: al estimar coeficientes globales en lugar de particionar
el espacio de predictores, tiende a generalizar de forma más estable. El uso del
parámetro `decay` en el Modelo 3 confirmó además que la regularización L2
adicional no era necesaria, lo que sugiere que el modelo base ya se encontraba
bien ajustado para este dataset.

**Árbol de Decisión — mayor riesgo de sobreajuste:**
El árbol presenta la brecha más amplia entre entrenamiento y prueba, lo que es
consistente con la conocida tendencia de los árboles individuales al sobreajuste.
La poda mediante validación cruzada (Modelo 3) intentó mitigar este problema,
pero el cp óptimo resultó demasiado restrictivo dado el desbalance introducido
por los pesos a priori, colapsando el árbol en un nodo único. El modelo final
(Modelo 1) controla el sobreajuste mediante `cp = 0.01`, lo que limita la
profundidad del árbol de forma efectiva aunque la brecha sigue siendo la mayor
de los tres algoritmos.

**Conclusión sobre el ajuste:**
Ninguno de los tres modelos finales presenta sobreajuste severo. La brecha
entre entrenamiento y prueba es proporcional a la complejidad de cada algoritmo:
mayor en el Árbol de Decisión, moderada en Random Forest y mínima en la
Regresión Logística. Todos los modelos generalizan de forma razonable al
conjunto de prueba, lo que valida la metodología de partición estratificada
utilizada y el preprocesamiento aplicado.

---